臺灣高等法院高雄分院刑事判決　　　　99年度上易字第1256號
上　訴　人　臺灣高雄地方法院檢察署檢察官
被　　　告　張如松
上列上訴人因被告詐欺案件，不服臺灣高雄地方法院99年度審易
字第3074號中華民國99年11月18日第一審判決（起訴案號：臺灣
高雄地方法院檢察署98年度偵字第33133 號），提起上訴，本院
判決如下：
    主  文
原判決撤銷。
張如松犯詐欺取財罪共拾捌罪（A 互助會），各處有期徒刑參月
，如易科罰金，均以新臺幣壹仟元折算壹日；又犯詐欺取財罪共
拾捌罪（B 互助會），各處有期徒刑參月，如易科罰金，均以新
臺幣壹仟元折算壹日；應執行有期徒刑肆年肆月，如易科罰金，
均以新臺幣壹仟元折算壹日。
    事  實
一、張如松與張邱麗珠（不起訴處分確定）係夫妻，張如松因生
    意週轉之用，明知其自身經濟狀況已陷於窘境，而需款孔急
    ，竟分別於民國95年9 月10日（下稱A 會，如附表一所示）
    、96年11月1 日（下稱B 會，如附表二所示）自任會首，召
    集2 組互助會，詎張如松竟利用擔任會首之機會，意圖為自
    己不法所有，分別基於詐欺取財之犯意，於附表一、二所示
    之時間，在其位於高雄市○○區○○街51巷5 號住處，利用
    親自主持開標或由張邱麗珠代為主持開標時，部分會員無暇
    親自到場參加競標或利用會員彼此不認識之機會，自96年6
    月25日起至98年10月1 日止，先後在上開地點，未經各次活
    會會員之同意，隨機冒用其中1 位活會會員之名義（各次被
    冒標會員均不詳），依民間合會標會之習慣，先於空白紙上
    ，以記載標息（A 會部分均分別記載新臺幣【下同】2000元
    ；B 會部分均分別記載2300元）填寫標單（未載姓名）方式
    冒標，致使前開2 組互助會之各次活會會員即林鄭水治、郭
    秋蘭、陳淑真、陳榮樹、陳榮源、顏月娥、呂靜郡、黃秀美
    、林錫勳、楊劉月英、劉慧敏、鄭吳麗容、劉淑文、黃素秋
    、李林素緞、郭李娥、林玉珠、陳寶玉、黃景和、陳黃金
    美、林平長、詹李美容等人（下稱林鄭水治等22人），與其
    餘各該期之活會會員因而陷於錯誤，誤以為各該當次得標者
    確係經由正常之投標、開標程序得標，而交付張如松或張邱
    麗珠各該當期之活會會款。張如松以前述方式，前後多次冒
    標得逞，詐得如附表一、二號所示之款項，而共計詐取活會
    會員金額達11,974,500元。迄98年10月10日張如松宣布前開
    2 組互助會均倒會，林鄭水治等22人始知上情。
二、案經林鄭水治等22人訴由臺灣高雄地方法院檢察署檢察官偵
    查起訴。
    理  由
甲、程序事項：
    按被告以外之人於審判外之言詞或書面陳述，除法律有規定
    者外，不得作為證據；又被告以外之人於審判外之陳述，雖
    不符合同法第159 條之1 至第159 條之4 之規定，但經當事
    人於審判程序同意作為證據，法院審酌該言詞陳述或書面陳
    述作成時之情況，認為適當者，亦得為證據。當事人、代理
    人或辯護人於法院調查證據時，知有第159 條第1 項不得為
    證據之情形，而未於言詞辯論終結前聲明異議者，視為有前
    項之同意，刑事訴訟法第159 條第1 項及第159 條之5 分別
    定有明文。被告經傳喚未到庭，然本判決後述所引用之供述
    證據，檢察官、被告於原審準備程序中就證據能力均表示同
    意有證據能力，迄至言詞辯論終結前未再聲明異議，本院審
    酌上開證據資料製作時之情況，尚無違法不當及證明力明顯
    過低之瑕疵，亦認為以之作為證據應屬適當，而其餘所依憑
    判斷之非供述證據，本院亦查無有何違反法定程序取得之情
    形，上開證據資料，均有證據能力。
乙、實體事項：
一、被告張如松經合法傳喚未到庭，然前揭犯罪事實，業據被告
    張如松於原審中坦承不諱，並有證人即告訴人呂靜郡、陳榮
    源、郭李娥、黃景和、林平長於警詢中之指述，及證人即
    告訴人林鄭水治、郭秋蘭、陳淑真、陳榮樹、顏月娥、黃秀
    美、林錫勳、楊劉月英、劉慧敏、鄭吳麗容、劉淑文、黃素
    秋、李林素緞、林玉珠、陳寶玉、黃金美、詹李美容等人於
    警詢、偵訊中之指述，與證人張邱麗珠、張家榮於警詢、偵
    訊中指述可參，復有互助會會單影本2 份、張如松、張邱麗
    珠、張家榮所書立之切結書、張如松所書立之協調會議開會
    通知書、活會互助會會員名冊、不動產信託契約書、2 組互
    助會中活會及死會確認單、協調會會議紀錄及存證信函影本
    、張如松書立之積欠活會會員名單各1 份、張如松所簽立之
    本票影本59張，及於原審準備程序中提出之A 會、B 會各期
    實際得標會員（非冒標部分）之標得日期、標息金額資料之
    死會會員名冊等在卷足憑（警卷第78-79 、85、91、97、10
    3 、109 、116-132 頁，偵卷1 第6-12頁、偵卷2 第7-8 、
    10-20 、22-24 頁，原審卷第50-55 頁），被告之自白核與
    事實相符，罪證明確，犯行堪以認定。
二、依據民間合會之習慣，採內標制者，每次標會時，均係由當
    期活會會員以競標之方式，由特定活會會員得標後，再由會
    首向死會會員收取約定之會款、及向其餘未得標活會會員收
    取扣除標金後之會款，是各次冒標之被害人，係當期各活會
    會員，非僅被冒標之人；而各次被害金額，應係當期實際之
    活會會員所繳納之金額，先予敘明。而被告於原審準備程序
    中供稱：不復記憶各次係以何活會會員之名義冒標，冒標金
    額也沒有紀錄，只記得A 會冒標標金大約在2000元到2300元
    ，B 會的標金比較便宜，大約1800元到2000元之間，警卷所
    示的兩張會單，上面的姓名只是便於記載會員名冊，並不是
    實際得標之人等語，有原審99年8 月30日準備程序筆錄可稽
    ，復據被告於原審提出A 、B 兩互助會之各期得標會員之名
    單、得標日期、得標標息等資料在卷可憑，且依卷內並無其
    他證據可證明本件被告冒標之情形，依有疑惟利被告原則，
    本件被告各期冒標之標息，A 會部分應以2300元、B 會部分
    應以2000元認定，較有利於被告（因標息愈高，被害金額愈
    低，自應以較低被害金額認定，對被告較為有利）。此外，
    復依被告於原審提出之各期實際標得之死會會員名冊，篩選
    出被告所冒標之日期、次序後，可認A 會自第14會起、B 會
    則自第3 會起，被告陸續有冒標之情形，是本件之被害人，
    應將A 第14會（含第14會）以前之死會會員即徐玉女、吳玉
    英、郭登源、薛業仁、玉玲、曾秀巧、秀月、陳彩雀、淑儀
    、薛月英、洪秀月、秀麗等人各1 會及會首部分扣除；將B
    會第3 會之實際得標會員即郭登源之1 會扣除，其餘則均為
    本件之被害人（如附表一、二所示之被害金額、人數，至於
    各個被害人間、被害人與被告間，其後陸續實際得標成為死
    會、同一被害人之死會與活會之抵銷，或其他債權債務關係
    之認定，則屬民事糾紛，不再逐一認定）。從而，本件公訴
    意旨認被告本件詐欺取財行為之具體事實，係如起訴書附表
    所示被冒標人、受詐欺之活會會員、詐得活會會款等各欄所
    載之會員、金額，及均記載為「不詳」之冒標日期、冒標標
    息等欄位等語，既未依起訴書內之論述，將各期活會會員均
    列為受詐欺之活會會員，並依序扣除逐次實際得標之死會會
    員認定被害金額，復未依死會情形據以認定被冒標之日期、
    期別，又逕以會單上會員名冊之順序認定被冒標之人等，均
    有未查，顯有未洽。
三、論罪科刑：
（一）核被告冒標上開A 、B 互助會，每會均有18次之冒標，所
      為均係犯刑法第339 條第1 項之詐欺取財罪。另按稱合會
      者，謂由會首邀集二人以上為會員，互約交付會款及標取
      合會金之契約。其僅由會首與會員為約定者，亦成立合會
      （民法第709 條之1 第1 項參照）；而已得標會員，依據
      其與會首間之契約，無論何人得標，均有按期繳納會款之
      義務，故被告即會首於如附表A 、B 互助會詐欺所得之款
      ，應僅限於未得標之活會會員繳納之會款。被告於當次開
      標時之詐欺行為，其詐欺對象包括當次被冒標之活會會員
      、前次被冒標之會員及其他活會會員，為同種想像競合犯
      ，被告於A 互助會冒標18次會員之互助會以及B 互助會冒
      標18次會員之互助會之詐欺取財罪間，犯意各別，行為互
      殊，應分論併罰。公訴人認被告上開各次冒標之詐欺犯行
      ，係本於單一決意陸續完成，屬於接續犯，尚有未洽。
（二）原審以被告犯罪事證明確，而為論罪科刑，固非無見；惟
      查：(1)、接續犯係指行為人之數行為於同時同地或密切接
      近之時地實施，侵害同一法益，各行為之獨立性極為薄弱
      ，依一般社會健全觀念，在時間差距上，難以強行分開，
      在刑法評價上，以視為數個舉動之接續施行，合為包括之
      一行為予以評價，較為合理，始足當之。被告冒標上開互
      助會之時間，每次至少間隔一個月，顯與接續犯在時間差
      距上，難以強行分開有別，自難認係接續犯，應予分論併
      罰。原判決認被告冒標A 、B 二組互助會之行為係接續為
      之，而共論以一罪，自有未合。(2)、按刑法第57條規定科
      刑時應審酌一切犯罪情狀。於犯罪後未善盡民事賠償責任
      ，亦屬犯罪後之態度問題（最高法院73年度台上字第5245
      號判決要旨參照）。查被告於原審中雖有與被害人協調，
      且業將其妻名下之不動產交由里長夫人蘇美玲出售或移轉
      予第三人，與部分被害人達成和解，並提出協調會議通知
      書、同意三成應付金額等處理情形資料在卷可參，然於原
      審辯論終結宣判後，則迄未與告訴人等人繼續商談和解，
      而本院寄發準備程序傳票、審理傳票，亦均遭退回，無人
      收受或代收，有本院送達傳票回證可稽，經本院查詢其住
      所及在監在押情形，仍設籍原址，並未遷移，亦無在監、
      在押等情，有個人基本資料查詢結果、臺灣高等法院在監
      在押全國紀錄表各1 紙在卷可憑，足認被告已離去原住所
      而躲債避責，推託賠償責任心態甚明；公訴人以被告未與
      告訴人全數達成和解，指摘原判決對於被告諭知緩刑不當
      ，此部分應認為有理由；原判決有上開可議之處，爰由本
      院予以撤銷改判。
（三）爰審酌被告擔任互助會會首，竟利用會員對其之信賴，於
      自己周轉不靈之下，即鋌而走險，詐欺活會會員繳交會款
      ，導致被害人之損失，綜觀互助會之開標情形，互助會員
      間幾無互助可言，全然成為被告一人資金之週轉對象，於
      週轉失靈即置會員之權益於不顧，惡性非輕，被告固與部
      分受害會員達成和解部分金額之賠償，然迄未與告訴人等
      人達成和解並謀求補償之道，詐取會款更多達11,974,500
      元，其行為實不足取，惟念及被告犯後於原審已坦承犯行
      ，且部分和解，被害人損害得以減輕，並參酌被告無前科
      等一切情狀，分別量處如主文第二項所示之刑暨易科罰金
      ，均以新臺幣1000元折算1 日之標準，並定其應執行刑為
      如主文第二項所示，並諭知易科罰金折算標準，以資懲儆
      。
四、本院寄發之準備程序傳票、審理傳票，均遭遷移不明而退回
    ，此有本院送達傳票回證可稽。經查詢被告住所及在監在押
    情形，仍設籍原址，並未遷移，亦無在監、在押等情，有個
    人基本資料查詢結果、臺灣高等法院在監在押全國紀錄表各
    1 紙在卷可憑，足認被告之所在地不明。本院乃裁定依公示
    送達程序，合法傳喚被告到庭，詎其無正當理由不到庭，爰
    不待其陳述，逕行一造辯論判決。
據上論斷，應依刑事訴訟法第369 條第1 項、第364 條、第371
條、第299 條第1 項前段，刑法第339 條第1 項、第41條第1 項
前段、第51條第5 款、第55條，刑法施行法第1 條之1 ，判決如
主文。
本案經檢察官呂建昌到庭執行職務。
中    華    民    國  100     年    3     月    15    日
                  刑事第六庭    審判長法  官  王憲義
                                      法  官  邱永貴
                                      法  官  簡志瑩
以上正本證明與原本無異。
不得上訴。
中    華    民    國  100     年    3     月    15    日
                                      書記官  吳新貞
附錄本判決論罪科刑法條：
中華民國刑法第339條第1 項
意圖為自己或第三人不法之所有，以詐術使人將本人或第三人之
物交付者，處 5 年以下有期徒刑、拘役或科或併科 1 千元以下
罰金。
附表一（A 會）：
自95年9 月10日起至99年6 月10日止，每會新臺幣【下同】1000
0 元，採內標制（每次開標後，活會會員繳納所約定會款1萬 元
，須扣除當次標息之金額，會首及死會會員每期則繳納約定之會
款1 萬元），會首加會員共61會，除第1 會由會首收取外，其餘
每月10日開標，每3 月、6 月、9 月、12月25日加標1 次。
┌─┬────┬─────────┬─────────────┐
│  │        │ 各期實際活會人數 │     各 期 詐 得 會 款    │
│編│        │計算公式：        │                          │
│  │開標日期│總會數- 已標數( 含│計算公式：                │
│號│        │會首)+累計被冒標數│活會人數X ( 底標- 標息)   │
│  │        │＝實際活會人數    │＝所詐得會款（元）        │
├─┼────┼─────────┼─────────────┤
│1 │96.06.25│61-13             │48 x (00000-0000)         │
│  │(第14會)│＝48人            │= 369600                  │
├─┼────┼─────────┼─────────────┤
│2 │96.08.10│61-15+1           │(61-15+1) x (00000-0000)  │
│  │(第16會)│＝47人            │= 361900                  │
├─┼────┼─────────┼─────────────┤
│3 │96.09.25│61-17+2           │(61-17+2) x (00000-0000)  │
│  │(第18會)│＝46人            │= 354200                  │
├─┼────┼─────────┼─────────────┤
│4 │96.10.10│61-18+3           │(61-18+3) x (00000-0000)  │
│  │(第19會)│＝46人            │= 354200                  │
├─┼────┼─────────┼─────────────┤
│5 │96.12.10│61-20+4           │(61-20+4) x (00000-0000)  │
│  │(第21會)│＝45人            │= 346500                  │
├─┼────┼─────────┼─────────────┤
│6 │96.12.25│61-21+5           │(61-21+5) x (00000-0000)  │
│  │(第22會)│＝45人            │= 346500                  │
├─┼────┼─────────┼─────────────┤
│7 │97.03.10│61-24+6           │(61-24+6) x (00000-0000)  │
│  │(第25會)│＝43人            │= 331100                  │
├─┼────┼─────────┼─────────────┤
│8 │97.03.25│61-25+7           │(61-25+7) x (00000-0000)  │
│  │(第26會)│＝43人            │= 331100                  │
├─┼────┼─────────┼─────────────┤
│9 │97.05.10│61-27+8           │(61-27+8) x (00000-0000)  │
│  │(第28會)│＝42人            │= 323400                  │
├─┼────┼─────────┼─────────────┤
│10│97.06.25│61-29+9           │(61-29+9) x (00000-0000)  │
│  │(第30會)│＝41人            │= 315700                  │
├─┼────┼─────────┼─────────────┤
│11│97.08.10│61-31+10          │(61-31+10)x(00000-0000)   │
│  │(第32會)│＝40人            │= 308000                  │
├─┼────┼─────────┼─────────────┤
│12│97.09.25│61-33+11          │(61-33+11)x(00000-0000)   │
│  │(第34會)│＝39人            │= 300300                  │
├─┼────┼─────────┼─────────────┤
│13│97.12.25│61-37+12          │(61-37+12)x(00000-0000)   │
│  │(第38會)│＝36人            │= 277200                  │
├─┼────┼─────────┼─────────────┤
│14│98.03.10│61-40+13          │(61-40+13)x(00000-0000)   │
│  │(第41會)│＝34人            │= 261800                  │
├─┼────┼─────────┼─────────────┤
│15│98.03.25│61-41+14          │(61-41+14)x(00000-0000)   │
│  │(第42會)│＝34人            │= 261800                  │
├─┼────┼─────────┼─────────────┤
│16│98.04.10│61-42+15          │(61-42+15)x(00000-0000)   │
│  │(第43會)│＝34人            │= 261800                  │
├─┼────┼─────────┼─────────────┤
│17│98.07.10│61-46+16          │(61-46+16)x(00000-0000)   │
│  │(第47會)│＝31人            │= 238700                  │
├─┼────┼─────────┼─────────────┤
│18│98.08.10│61-47+17          │(61-47+17)x(00000-0000)   │
│  │(第48會)│＝31人            │= 238700                  │
├─┴────┼─────────┼─────────────┤
│  總    計  │                  │5,582,500 元              │
└──────┴─────────┴─────────────┘
附表二（B會）：
自96年11月1 日起至99年12月1 日止，每會10000 元，採內標制
（每次開標後，活會會員繳納所約定會款1 萬元，須扣除當次標
息之金額，會首及死會會員每期則繳納約定之會款1 萬元），會
首加會員共51會，除第1 會由會首收取外，其餘每月10日開標，
每1 月、4 月、7 月、10月15日加標1 次。
┌─┬────┬─────────┬─────────────┐
│  │        │ 各期實際活會人數 │      各 期 詐 得 會 款   │
│編│        │計算公式：        │                          │
│  │開標日期│總會數- 已標數( 含│計算公式：                │
│號│        │會首)+累計被冒標數│實際活會人數X(底標- 標息) │
│  │        │＝實際活會人數    │＝所詐得會款（元）        │
├─┼────┼─────────┼─────────────┤
│1 │96.12.01│51-2              │(51-2) x (00000-0000)     │
│  │(第3會) │＝49人            │= 392000                  │
├─┼────┼─────────┼─────────────┤
│2 │97.01.01│51-3+1            │(51-3+1) x (00000-0000)   │
│  │(第4會) │＝49人            │= 392000                  │
├─┼────┼─────────┼─────────────┤
│3 │97.01.15│51-4+2            │(51-4+2) x (00000-0000)   │
│  │(第5會) │＝49人            │= 392000                  │
├─┼────┼─────────┼─────────────┤
│4 │97.03.01│51-6+3            │(51-6+3) x (00000-0000)   │
│  │(第7會) │＝48人            │= 384000                  │
├─┼────┼─────────┼─────────────┤
│5 │97.04.15│51-8+4            │(51-8+4) x (00000-0000)   │
│  │(第9會) │＝47人            │= 376000                  │
├─┼────┼─────────┼─────────────┤
│6 │97.05.01│51-9+5            │(51-9+5) x (00000-0000)   │
│  │(第10會)│＝47人            │= 376000                  │
├─┼────┼─────────┼─────────────┤
│7 │97.06.01│51-10+6           │(51-10+6) x (00000-0000)  │
│  │(第11會)│＝47人            │= 376000                  │
├─┼────┼─────────┼─────────────┤
│8 │97.07.15│51-12+7           │(51-12+7) x (00000-0000)  │
│  │(第13會)│＝46人            │= 368000                  │
├─┼────┼─────────┼─────────────┤
│9 │97.09.01│51-14+8           │(51-14+8) x (00000-0000)  │
│  │(第15會)│＝45人            │= 360000                  │
├─┼────┼─────────┼─────────────┤
│10│97.10.15│51-16+9           │(51-16+9) x (00000-0000)  │
│  │(第17會)│＝44人            │= 352000                  │
├─┼────┼─────────┼─────────────┤
│11│97.11.01│51-17+10          │(51-17+10) x (00000-0000) │
│  │(第18會)│＝44人            │= 352000                  │
├─┼────┼─────────┼─────────────┤
│12│98.01.15│51-20+11          │(51-20+11) x (00000-0000) │
│  │(第21會)│＝42人            │= 336000                  │
├─┼────┼─────────┼─────────────┤
│13│98.02.01│51-21+12          │(51-21+12) x (00000-0000) │
│  │(第22會)│＝42人            │= 336000                  │
├─┼────┼─────────┼─────────────┤
│14│98.03.01│51-22+13          │(51-22+13) x (00000-0000) │
│  │(第23會)│＝42人            │= 336000                  │
├─┼────┼─────────┼─────────────┤
│15│98.04.15│51-24+14          │(51-24+14) x (00000-0000) │
│  │(第25會)│＝41人            │= 328000                  │
├─┼────┼─────────┼─────────────┤
│16│98.06.01│51-26+15          │(51-26+15) x (00000-0000) │
│  │(第27會)│＝40人            │= 320000                  │
├─┼────┼─────────┼─────────────┤
│17│98.07.01│51-27+16          │(51-27+16) x (00000-0000) │
│  │(第28會)│＝40人            │= 320000                  │
├─┼────┼─────────┼─────────────┤
│18│98.10.01│51-31+17          │(51-31+17) x (00000-0000) │
│  │(第32會)│＝37人            │= 296000                  │
├─┴────┼─────────┼─────────────┤
│   總   計  │                  │6,392,000元               │
└──────┴─────────┴─────────────┘